【裁判字號】    89,訴,4110
【裁判日期】    901227
【裁判案由】    商標異議
【裁判全文】
臺北高等行政法院判決                            八十九年度訴字第四一一○號
                              .
    原      告  根號國際開
                發有限公司
    代  表  人  甲○○董事）.
    訴訟代理人  丙○○
    被      告  經濟部智慧財產局
    代  表  人  陳明邦（局長）
    訴訟代理人  乙○○
    參  加  人  加拿大商．羅茲.
                加拿大有限公司      古蘇蘭路一一六二號
    代  表  人  馬歇爾．麥樂斯.
                （董事長）
    訴訟代理人  林志剛律師
                楊憲祖律師
                林金榮律師
右當事人間因商標異議事件，原告不服經濟部中華民國八十九年十一月一日經（八九
）訴字第八九○八九一九○號訴願決定，提起行政訴訟，並經本院裁定允許參加人參
加本件被告之訴訟。本院判決如左：
    主  文
原告之訴駁回。
訴訟費用由原告負擔。
    事  實
緣原告於民國（以下同）八十六年五年二十九日以「ROOT及圖」商標（以下簡稱系爭
商標，附圖一）作為其註冊第八一三四六七號「根號國際開發有限公司標章」正商標
之聯合商標，指定使用於當時商標法施行細則第四十九條所定商品及服務分類表第二
十五類之西服、襪子、鞋子、圍巾等商品，向原經濟部中央標準局（八十八年一月二
十六日改制為經濟部智慧財產局）申請註冊，經該局准列為審定第八六四四四二號聯
合商標。嗣參加人以該審定聯合商標與參加人八十五年十一月十四日申請在先之註冊
第八五七九五八號「Roots & Beaver Design」 聯合商標（以下簡稱據以異議商標，
附圖二）構成近似，復均指定使用於同一或類似商品，有違商標法第三十六條及第三
十七條第十二款之規定，對之提起異議。經被告審查，以八十九年七月二十四日中台
異字第八八○九八六號商標異議審定書為該審定聯合商標之審定應予撤銷之處分。原
告不服，提起訴願，遭駁回後，遂向本院提起行政訴訟。茲摘敘兩造之訴辯意旨如左
：
甲、原告方面：
一、聲明：求為判決
１、訴願決定及原處分均撤銷。
２、命被告為原告所申請之「ROOT及圖」聯合商標准予註冊之處分。
３、訴訟費用由被告負擔。
二、陳述：
１、查參加人對原告之系爭商標提起異議，其八十八年十月一日所提異議理由書之主
    要理由，係依商標法第三十六條：「二人以上於同一商品或類似商品以相同或近
    似之商標各別申請註冊時，應准最先申請者註冊。」，及原行政法院七十一年度
    判字第五五七號：「聯合商標與其正商標相同部分以外之部分，為其申請註冊之
    主要部分。」判決之意旨，指陳本件被異議商標之主要部分為「ROOT」，與據以
    異議商標之主要部分「ROOTs」僅字尾「S」有無之差，復均指定使用於同一或類
    似之商品，而有致消費者發生混淆誤認之虞，自有違商標法第三十六條規定云云
    為理由，由被告依此作成系爭商標之審定應予撤銷之處分。原處分及訴願決定所
    持之理由，其認事用法均顯有違誤、失平之處。
２、原告於八十九年八月二十五日（八九）華商第八九一○八四號訴願書中已詳陳本
    件審定公告前，被告已於八十九年九月十八日以（八七）標商九五三字第○三○
    五一一號核駁理由先行通知書引證參加人之據以異議商標為核駁理由，經原告於
    八十七年十月三十日以（八七）華商字第八七一○八七號「申請書」詳陳申復理
    由與證據後，被告已認定本件系爭商標與參加人之據以異議商標二者不構成近似
    ，而於八十八年五月十四日以智商審字第五二三二一三號聯合商標核准審定書審
    定准予審定公告，並公告於八十八年出版之第二十六卷第十期商標公報。然於參
    加人提出異議案後，被告竟於八十九年七月二十四日以中台異字第Ｇ00000
    000號商標異議審定書持相反論旨，縱觀其原因，乃因不同之審查人員持不同
    之論見所致，足見被告之認事用法顯有欠一貫。被告復於訴願中檢卷答辯稱：「
    ．．．經查申請案件依本法本應進行初步審查有無其他商標圖樣構成近似之虞，
    考量之餘，當可先發給核駁理由先行通知書，嗣再交付公眾審查，以為進一步縝
    密審慎之審理，此乃異議制度之意義所在，是並無所謂先後審查不一致之情形，
    是訴願人（即原告）所訴之理由，顯屬誤會。」云云為搪塞，對於已認定本件系
    爭商標與據以異議商標不構成近似而審定准予審定公告，嗣後於異議審定時又認
    定二者構成近似，顯有前後欠一貫之情事，對此被告於答辯時顯然避重就輕並未
    作正面之合理解釋，實有欠客觀、公允。
３、查原行政法院七十一年度判字第五五七號判決意旨認為：「聯合商標與正商標相
    同部分以外之部分，為其申請註冊之主要部分。」，及商標法第三十六條固明定
    ：「二人以上於同一商品或類似商品以相同成近似之商標各別申請註冊時，應准
    最先申請註冊者。」云云，但所謂商標近似，係指商標圖樣以具有普通知識經驗
    之商品購買人，於購買時施以普通所用之注意，猶有混同誤認之虞者為近似。依
    商標法第二十一條第二項及第三十一條第一項第一款規定之意旨，商標專用權人
    並無將註冊商標圖樣之各部分割裂各自單獨出現於一般消費者眼前之餘地。本件
    系爭商標整體圖樣係由外文「ROOT」及所表彰之數學符號「√」所構成，以配合
    「根號國際開發有限公司標章」正商標（註冊第八一三四六七號）及公司名稱之
    特取部分「根號」一起使用，不可能將「ROOT」與圖樣分割使用。而據以異議商
    標係由圖形「海狸啃樹」及英文「ROOTs」 所組成，而參加人、原告均無權就商
    標圖樣之任何一部分單獨使用，即原告商標圖樣之整體係將外文「ROOT」置於數
    學符號「√」下，即整體圖樣為附圖一；而參加人之據以異議商標圖樣之整體係
    將外文「ROOTs」 置於「海狸啃樹」下，因參加人、原告均不可能將圖樣與外文
    割裂，更不可能將外文割裂成「ROOT＋S」 ，則被告審查時自不得就割裂後之各
    部分為比對之依據，應綜括其全部為通體觀察（原行政院八十三年度判字第一一
    七八號判決參照），更何況本件原告實際使用系爭商標之狀態與據以異議商標圖
    樣有相當之差異，且參加人之據以異議商標係其註冊第00000000號「BE
    AVER ROOTS & BEAVER DESIGN」之聯合商標，而其正商標與聯合商標之圖樣所不
    同者，僅外文「Beaver Roots」與「Roots」 及排列位置之差異，其不同部分並
    非參加人及被告所指「Roots」 字樣，而係有無「Beaver」字樣，自無發生混淆
    誤認之虞，而不違反商標法第三十六條之規定。
４、依被告於八十三年七月所編印之商標手冊第四十五頁及第四十七頁之意旨－文字
    、外觀排列雖近似，惟有下述理由時仍不認為近似：(1)本身各具特殊意義；(2)字
    體不同；(3)商品購買人注意；則本件原告之系爭商標之外文「Root」經過特殊設
    計後使字母「Ｒ」失其原形，又配合數學符號「√」、公司名稱「根號國際開發
    有限公司」一併使用，意旨「開根號、開平方」；而參加人之據以異議商標之外
    文「Roots」係配合海狸啃樹及其公司名稱「ROOTS Canada Ltd.」一併使用，意
    旨「樹根（惟作此翻譯，始有複數之可能）或羅茲（參加人公司之譯名）」，則
    於商品購買人注意參加人與原告所有之商標圖樣之主要部分「√」、「海狸啃樹
    」，復配合公司名稱：「根號國際開發有限公司」、「ROOTS Canada Ltd.」 之
    差異性極大後，絕無可能將參加人與原告所有之商標發生混淆誤認之虞。而參加
    人認為系爭商標與據以異議商標有外觀、觀念構成近似，顯為其片面主觀之詞，
    而被告持相同之論見，即有欠客觀、公允。
５、以「ROOT」字樣作為商標之一部分，指定使用於「服裝、鞋類」等商品，已獲註
    冊者已有多件，此可由被告分別於七十一年二月十六日核准註冊第一八八一九六
    號「巨根及圖GREAT ROOT」商標、七十一年二月十六日核准註冊第四八四五七一
    號「DEEF  ROOT」商標後，於該二商標專用期間內復核准註冊第六九七一二四號
    「TUEF ROOTS」商標，指定使用於相同之「服裝類」商品；八十年十月一日核准
    註冊第七○三○八三號「BEAVER ROOTS」商標，指定使用於相同之「鞋類」商品
    等為可證。蓋上述商標內均有外文「ROOT（ROOTS）」 字樣，且配合中文「菜根
    、巨根、深根」等字樣後，均有「根莖、樹根」之意旨，而被告並不認為上述商
    標有相同「ROOT」字樣為近似之商標，有違商標法第三十六條或第三十七條第十
    二款之規定，而均予以註冊，可見被告已認定「ROOT」字樣已非商標之主要部分
    ，否則參加人之據以異議商標即無准予註冊之餘地。
６、綜上所陳，以「ROOT」字樣作為商標之一部分，指定使用於服裝、鞋類商品，而
    獲准註冊者已有多件，已如上述，則其商標之專用權為商標之整體，而非單獨之
    「ROOT﹂字樣，又參加人與原告所有之商標字體設計不同，外文本身又有不同之
    特殊意義下，已非屬近似商標，而不符合商標法第三十六條規定之「近似」要件
    ，故參加人依商標法第三十六條規定對原告之系爭商標提出異議，顯無理由，而
    被告竟持相同之論見為「第00000000號『ROOT及圖』聯合商標之審定應
    予撤銷」之處分，即顯有違法、不當及失平之處，實難令原告甘服。為此，請判
    決如原告訴之聲明。
乙、被告方面：
一、聲明：求為判決如主文所示。
二、陳述：
１、按「二人以上於同一商品或類似商品以相同或近似之商標，各別申請註冊時，應
    准最先申請者註冊。」，為本件商標異議審定時商標法第三十六條前段所明定。
    而衡酌商標是否近似，以具有普通知識經驗之購買人，於購買時施以普通所用之
    注意，有無混同誤認之虞判斷之。所謂類似商品，應依一般社會通念，市場交易
    情形，並參酌該商品之原材料、用途、功能、產製者、行銷管道及場所或買受人
    等各種相關因素判斷之，同法施行細則第十五條第一、二項復有明文。
２、本件審定第八六四四四二號「ROOT及圖」聯合商標圖樣上之外文「ROOT」，與申
    請在先據以異議之註冊第八五七九五八號「ROOts & Beaver Design 」商標圖樣
    上之外文「ROOts」，二者字義相同，僅有字尾「S」單複數之別，且兩商標圖樣
    上之外文字義與其各自設計圖分別明顯，外文部分予人印象十分深刻，異時異地
    隔離觀察，易生同一系列產品之聯想，難謂無產生混同誤認之虞，應屬近似之商
    標，復均指定使用於衣服、襪子、帽子、圍巾、靴鞋等相同或類似商品，自有違
    商標法第三十六條之規定，爰為系爭聯合商標之審定應予撤銷之處分。原告不服
    ，主張系爭商標圖樣係由經特殊設計之外文「ROOT」及數學符號「√」所組成，
    並與原告公司名稱之特取部分「根號」一併使用，較之據以異議「ROOts & Beav
    er Design」商標圖樣由海狸啃樹圖形及外文「ROOts」所組成，二者差異極大，
    並無致混淆誤認之虞，況以外文「ROOT」為商標圖樣之一部分，指定使用於服裝
    、鞋類商品，而獲准註冊者已有多件。被告於系爭商標申請程序原已認定系爭聯
    合商標與據以異議商標不構成近似，而准予審定公告，詎嗣復為異議審定兩商標
    構成近似，顯有前後不一致之情事等云云，提起訴願。經濟部以經（八九）訴字
    第八九○八九一九○號訴願決定書指明系爭「ROOT及圖」聯合商標（八十六年五
    月二十九日申請）上之圖樣係由外文「ROOT」及「√」（根號）圖形所組成，與
    申請在先據以異議「ROOts & Beaver Design 」商標（八十五年十一月十四日申
    請）圖樣係由外文「ROOts 」及海狸圖形組成相較，二者細為比對，固有「√」
    （根號）圖形及海狸圖形有無之不同，惟二者之外文部分「ROOT」與「ROOts 」
    字義相同，僅有字尾「S」 單複數之別，外文部分予人印象十分深刻，異時異地
    隔離觀察，易生同一系列產品之聯想，尚難謂無致消費者產生混淆誤認之虞，應
    屬近似之商標，復均指定使用於衣服、襪子、帽子、圍巾、靴鞋等相同或類似商
    品，自有違首揭法條之規定，從而為異議成立，系爭聯合商標之審定應予撤銷之
    處分，洵無違誤，併闡明申請程序原已認定系爭聯合商標與據以異議商標不構成
    近似，而准予審定公告，詎嗣後又異議審定兩商標構成近似，顯有審查前後不一
    致之情事乙節，蓋乃異議程序係商標法既有制度，屬公眾審查之一種，以補商標
    專責機關審查之不足。是商標專責機關於異議程序依異議人所提之理由及證據從
    新審查審定商標之合法性，其復審之結果如屬正確，正足以匡正原申請程序審查
    之錯誤，故其所採見解與前申請程序縱有不同，但實符合異議制度之精神，要難
    指稱有違法或不當，而維持被告原處分在案。至原告所舉註冊第一八八一九六號
    、四八四五七一號、五四六七六八號、六九七一二四號及七○三○八三號等商標
    案例，或其案情不同，或屬另案是否妥適問題，或屬參加人所有之商標，均不得
    執為本件商標應准予註冊之論據，併予指明。
３、綜上論述，被告原處分洵無違誤，請判決如被告答辯之聲明。
丙、參加人之陳述：
１、「二人以上於同一商品或類似商品以相同或近似之商標各別申請註冊時，應准最
    先申請者註冊。」，為商標法第三十六條前段所明定。而判斷兩商標近似與否，
    應就其主要部分隔離觀察，視有無引起混同誤認之虞以為斷。商標在外觀、觀念
    或讀音方面有一近似者，即為近似之商標。此為商標實務向來之見解。
２、商標圖樣有中文、外文、圖形時，其各為該商標圖樣之主要部分，應各據為比較
    與他商標近似與否之依據，此亦為商標實務向來所採之見解。系爭商標係由一極
    為簡單的數學根號圖形，加上英文「ROOT」所構成，「ROOT」在系爭商標圖樣中
    占有重要、顯著的地位，是系爭商標圖樣中最能吸引消費者注意的部分，這根本
    是無庸置辯的事實。參加人之據以異議商標，則由英文「Roots」 及一海狸圖形
    所構成，該英文「Roots」 及海狸圖形在據以異議商標圖樣中的地位無分軒輊，
    同為據以異議商標的主要部分。原告系爭商標的「ROOT」與參加人據以異議商標
    的「Roots」，字義相同，僅字尾「S」單複數之別，且各別為二造商標的主要部
    分，予人深刻的印象，異時異地隔離觀察，實易使消費者產生混淆誤認之虞，二
    造商標自屬構成近似。二造商標均指定使用於第二十五類之衣服、鞋、襪、帽等
    相同或類似的商品，且原告之系爭商標之申請日為八十六年五月二十九日，參加
    人據以異議商標則係於八十五年十一月十四日申請，八十八年七月一日註冊，系
    爭商標顯然申請較晚，依商標法第三十六條規定，自不應准其註冊。
３、原告主張，申請程序被告原已認定系爭商標與據以異議商標不構成近似，而准予
    審定公告，詎嗣後又異議審定兩商標構成近似，顯有審查前後不一致之情事，本
    件純屬承辦異議案審查員個人之意見云云。惟查，異議程序乃商標法既有制度，
    屬公眾審查之一種，以補商標專責機關審查之不足，是商標專責機關依異議人所
    提之理由及證據重新審查，正足以匡正原申請程序審查可能存在之錯誤，只要是
    異議審查的結果係屬正確，則其所採見解與前申請程序縱有不同，仍符合異議制
    度之精神，要難指為違法或不當，此為世界各國商標制度所通認。
４、原告辯稱，以「ROOT」為商標圖樣之一部分，指定使用於衣服、鞋類商品獲准註
    冊者已有多件云云，作為本件系爭商標應准註冊之論據。惟查，
(1)、原告所指陳之案例是註冊第一八八一九六號「巨根及圖GREAT ROOT」、第四八四
    五七一號「深根DEEP ROOR」、第五四六七六八號「菜根ROOT CLUB」、第六九七
    一二四號「TUFF ROOTS」、第七○三○八三號「BEAVER ROOTS」等商標。其中，
    註冊第七○三○八三號「BEAVER ROOTS」商標為參加人所有，其餘商標之外文中
    ，除了「ROOT」或「ROOTS」以外，尚有另一外文字，均無單單以「ROOT」 或「
    ROOTS」 為商標之外文部分者。是原告所舉諸案例，均與本件案情不同，不可任
    意比附援引。
(2)、商標採個案審查拘束原則，原告所舉諸案情形如何，於判斷本件商標之近似性時
    ，要不受其影響。
５、綜上所述，原告系爭審定第八六四四四二號商標，依商標法第三十六條前段規定
    ，應不准其註冊。原處分將系爭商標原核准審定予以撤銷，認事用法均屬至當，
    訴願機關駁回其訴願，亦為當然，均應予維持，爰請判決駁回原告之訴。
    理  由
一、按「二人以上於同一商品或類似商品以相同或近似之商標，各別申請註冊時，應
    准最先申請者註冊；．．．」，系爭商標異議審定時商標法第三十六條前段定有
    明文。又按「商標圖樣之近似，以具有普通知識經驗之購買人，於購買時施以普
    通所用之注意，有無混同誤認之虞判斷之。類似商品，應依一般社會通念，市場
    交易情形，並參酌該商品之原材料、用途、功能、產製者、行銷管道及場所或買
    受人等各種相關因素判斷之。」，系爭商標異議審定時商標法施行細則第十五條
    第一項、第二項亦有明文。
二、查原告於八十六年五年二十九日以「ROOT及圖」商標（即系爭商標）作為其註冊
    第八一三四六七號「根號國際開發有限公司標章」正商標之聯合商標，指定使用
    於當時商標法施行細則第四十九條所定商品及服務分類表第二十五類之西服、襪
    子、鞋子、圍巾等商品，向原經濟部中央標準局（八十八年一月二十六日改制為
    經濟部智慧財產局）申請註冊，經該局准列為審定第八六四四四二號聯合商標。
    嗣參加人以該審定聯合商標與參加人八十五年十一月十四日申請在先之註冊第八
    五七九五八號「Roots & Beaver Design 」聯合商標（以下簡稱據以異議商標）
    構成近似，復均指定使用於同一或類似商品，有違商標法第三十六條及第三十七
    條第十二款之規定，對之提起異議。經被告審查，以八十九年七月二十四日中台
    異字第八八○九八六號商標異議審定書為該審定聯合商標之審定應予撤銷之處分
    。原告不服，提起訴願，遭駁回之事實，有商標註冊申請書、異議申請書、異議
    理由書、被告八十九年七月二十四日中台異字第八八○九八六號商標異議審定書
    、訴願書、訴願決定書分別附於原處分卷、訴願卷可稽，自堪信為真實。
三、本件原告訴稱：系爭商標圖樣係由經特殊設計之外文「ROOT」及數學符號「√」
    所組成，並與原告公司名稱之特取部分「根號」一併使用，較之據以異議「ROOt
    s & Beaver Design」商標圖樣由海狸啃樹圖形及外文「ROOts」所組成，二者差
    異極大，並無致混淆誤認之虞，況以外文「ROOT」為商標圖樣之一部分，指定使
    用於服裝、鞋類商品，而獲准註冊者已有多件。被告於系爭商標申請程序原已認
    定系爭聯合商標與據以異議商標不構成近似，而准予審定公告，詎嗣復為異議審
    定兩商標構成近似，顯有前後不一致之情事等云云。惟查：
１、系爭「ROOT及圖」聯合商標（八十六年五月二十九日申請）上之圖樣係由外文「
    ROOT」及「√」（根號）圖形所組成，與申請在先之據以異議「ROOts & Beaver
    Design」商標（八十五年十一月十四日申請）上之圖樣係由外文「ROOTs」 及海
    狸圖形組成相較，二者細為比對，固有「√」（根號）圖形及海狸圖形有無之不
    同，惟二者之外文部分「ROOT」與「ROOTs」字義相同，僅有字尾「S」單複數之
    別，外文部分予人印象十分深刻，異時異地隔離觀察，易生同一系列產品之聯想
    ，尚難謂無致消費者產生混淆誤認之虞，應屬近似之商標，復均指定使用於衣服
    、襪子、帽子、圍巾、靴鞋等相同或類似產品，自有違商標法第三十六條前段之
    規定。
２、異議程序乃商標法既有制度，屬公眾審查之一種，以補商標專責機關審查之不足
    ，是商標專責機關於異議程序依異議人所提之理由及證據從新審查審定商標之合
    法性，其復審之結果如屬正確，正足以匡正原申請程序審查之錯誤，故其所採見
    解與前申請程序縱有不同，但實符合異議制度之精神，要難指為違法或不當。
３、原告舉註冊第一八八一九六號、第四八四五七一號、第五四六七六八號、第六九
    七一二四號及第七○三○八三號等商標案例，或其案情不同，或屬另案是否妥適
    問題，或屬參加人所有之商標，均不得執為本件應准予專利之論據。
四、綜上所述，本件原告之主張均不可採，從而被告以系爭商標有商標法第三十六條
    前段規定之適用，而為系爭商標之審定應予撤銷之處分，揆諸首揭規定，並無違
    誤，訴願決定予以維持，亦無不合。原告徒執前詞，訴請撤銷訴願決定及原處分
    ，並請求命被告為原告所申請之「ROOT及圖」聯合商標准予註冊之處分，均無理
    由，應予駁回。
五、兩造其餘攻擊防禦方法均與本件判決結果不生影響，故不逐一論述，併此敘明。
據上論結，本件原告之訴為無理由，爰依行政訴訟法第九十八條第三項前段判決如主
文。
中    華    民    國      九十      年    十二        月    二十七      日
                         臺 北 高 等 行 政 法 院  第 三 庭
                                             審判長 法  官  徐瑞晃
                                                    法  官  曹瑞卿
                                                    法  官  吳慧娟
右為正本係照原本作成。
如不服本判決，應於送達後二十日內，向本院提出上訴狀並表明上訴理由，如於本判
決宣示後送達前提起上訴者，應於判決送達後二十日內補提上訴理由書（須按他造人
數附繕本）。
中    華    民    國      九十      年    十二        月    二十七      日
                                                    書記官  葉冠伸


司法院資訊處製作；財團法人民間司法改革基金會備份。
